【裁判字號】    89,上,77
【裁判日期】    900213
【裁判案由】    撤銷贈與等
【裁判全文】
臺灣高等法院臺中分院民事判決  八十九年度上字第七七號
      上  訴  人  丁○○○
      上  訴  人  甲○○
      右  二  人
      訴訟代理人  陳榮昌律師  住台中市○○路○段一一四之四號
      被上訴人    彰化縣社頭鄉農會  設彰化縣社頭鄉○○村○○路○段三六○號
      法定代理人  丙○○      .
      訴訟代理人  乙○○      .
右當事人間撤銷贈與等事件，上訴人對於中華民國八十八年十一月十日臺灣彰化地方
法院八十八年訴字第九三九號第一審判決提起上訴，本院判決如左：
      主      文
上訴駁回。
第二審訴訟費用由上訴人負擔。
      事實及理由
一、(甲)上訴人聲明：求為判決：
      (一)原判決廢棄。
      (二)被上訴人在第一審之訴駁回。
      (三)第一、二審訴訟費用由被上訴人負擔。
    (乙)被上訴人聲明：求為判決如主文所示。
二、被上訴人於原審起訴主張：上訴人丁○○○於八十六年間以連帶保證人身分保證
    主債務人蕭金穰向伊之借款債務，其後蕭金穰未依約履行債務，經被上訴人於八
    十七年九月間就上訴人丁○○○及訴外人蕭金穰等人向台灣彰化地方法院聲請核
    發新台幣（下同）貳佰陸拾萬元及利息違約金之支付命令，並於八十七年十月十
    五日確定。詎上訴人丁○○○為免強制執行，竟於八十八年四月十九日將其所有
    之彰化縣社頭鄉○○段九一八號及九二○號二筆土地贈與其子被上訴人甲○○，
    並為贈與登記，上訴人所為上述贈與行為及登記之物權行為，均為無償行為，且
    有害及被上訴人已確定之債權，爰依民法第二百四十四條之規定，求為撤銷上訴
    人間之上開贈與行為，並塗銷上述土地所有權移轉登記之判決。
三、上訴人則以：被上訴人已聲請法院就上訴人丁○○○所有坐落社頭鄉○○段九一
    九地號、田面積○‧一三一四○八公頃土地實施查封在案，該土地前執行法院囑
    託彰化縣政府鑑定，其價格每平方公尺為三千五百元，共計四百五十九萬九千二
    百八十元，其足以清償所積欠被上訴人之二百六十萬元及利息違約金等債權，是
    以系爭二筆土地之贈與行為非有損害於被上訴人之權利，故被上訴人之請求毫無
    理由；另訴外人蕭金穰、蕭正河、蕭正沛就本件債務曾就蕭正河所有坐落雲林縣
    二崙鄉○○段八四－五四、－一四二、－一四七地號三筆土地及二崙鄉○○段二
    ○三、二○五、二一○建號三棟房屋，設定本金最高限額三百二十五萬元之第一
    順位抵押權，則被上訴人之債權，顯無清償不足之虞等語置辯。
四、按債務人所為之無償行為，有害及債權者，債權人得聲請法院撤銷之，民法第二
    百四十四條第一項定有明文，所謂債務人所為之無償行為有害及債權者，係指債
    務人所為減少其財產之行為，有害於總債權之共同擔保而言（最高法院五十年度
    台上字第八四一號判決參照）。經查：
    (一)被上訴人主張上訴人丁○○○於八十六年間以連帶保證人身分保證主債務人蕭
      金穰向伊之借款債務，其後蕭金穰未依約履行債務，經被上訴人於八十七年九
      月間就上訴人丁○○○及訴外人蕭金穰等人向台灣彰化地方法院聲請核發新台
      幣二百六十萬元及利息違約金之支付命令，並於八十七年十月十五日確定之事
      實，業據其提出台灣彰化地方法院八十七年度促字第一三三七○號支付命令及
      支付命令確定證明書附於原審卷可憑，並為上訴人所不爭執，堪信被上訴人此
      部分之主張為真實。
    (二)又被上訴人主張上訴人向伊之借款共有三筆，除上開之二百六十萬元之連帶借
      款債務外，另有債權原本各二百六十萬元，同樣經伊向台灣彰化地方法院聲請
      核發新台幣二百六十萬元及利息違約金之支付命令，並分別於八十七年十月十
      五日、同年十一月五日確定，嗣經被上訴人聲請強制執行結果，僅獲得部分清
      償，至八十九年十二月十四日止，上訴人丁○○○所欠上訴人之三筆債務，仍
      分別積欠一百零六萬八千一百零五元、一百零一萬一千二百三十四元、三百零
      五萬九千二百二十三元，共計五百一十三萬八千五百六十二元，業據其提出計
      算書為證（見本院卷九五頁），並有台灣彰化地方法院八十七年度促字第一三
      三七一號、第一三三七三號支付命令及支付命令確定證明書附於本院卷可稽，
      復為上訴人所不爭執，被上訴人此部分之主張，亦為真正，允無疑義。
    (三)上訴人丁○○○於八十八年四月十九日將其所有之彰化縣社頭鄉○○段九一八
      號及九二○號二筆土地贈與其子被上訴人甲○○，並為贈與登記之事實，亦有
      土地登記簿謄本可稽（見原審卷十三頁至十八頁），亦為上訴人所不爭，是上
      訴人所為上述贈與行為及登記之物權行為，均為無償行為，堪以認定。
    (四)上訴人固以被上訴人已聲請法院就上訴人丁○○○所有坐落社頭鄉○○段九一
      九地號、田面積○‧一三一四○八公頃土地實施查封在案，該土地前執行法院
      囑託彰化縣政府鑑定，其價格每平方公尺為三千五百元，共計四百五十九萬九
      千二百八十元，其足以清償所積欠被上訴人之二百六十萬元及利息違約金，是
      以系爭二筆土地之贈與行為非有損害於被上訴人之權利，被上訴人之請求無理
      由云云，惟經被上訴人聲請強制執行結果，仍不足清償所積欠被上訴人之債權
      ，已如上述，是上訴人前就上開土地所為無償贈與行為，顯已侵害被上訴人之
      債權甚明，上訴人之抗辯，委無可採。至於訴外人蕭金穰、蕭正河、蕭正沛就
      本件債務曾就蕭正河所有坐落雲林縣二崙鄉○○段八四－五四、－一四二、－
      一四七地號三筆土地及二崙鄉○○段二○三、二○五、二一○建號三棟房屋，
      設定本金最高限額三百二十五萬元之第一順位抵押權乙節縱為屬實，惟亦仍難
      解免上訴人對於被上訴人所應負之債務責任；況上訴人丁○○○至八十九年十
      二月十四日止，尚積欠五百一十三萬八千五百六十二元，本金最高限額三百二
      十五萬元之第一順位抵押權，仍不足以清償至明，是上訴人此部分之抗辯，亦
      不足取。
五、從而，被上訴人據以請求撤銷該贈與行為及塗銷贈與登記，為有理由，應予准許
    。原審所為上訴人敗訴之判決，核無不合，上訴論旨指摘原判決不當，聲明求為
    廢棄改判，非有理由，應予駁回。
六、本件事證已臻明確，兩造其餘攻擊及防禦方法於判決結果不生影響，自無逐一審
    究之必要，併此敘明。
據上論結，本件上訴為無理由，爰依民事訴訟法第四百四十九條第一項、第七十八條
判決如主文。
中      華      民      國    九十      年      二      月     十三      日
~B1民事第一庭審判長法  官  楚汝聰
~B2                法  官  陳蘇宗
~B3                法  官  鄭金龍
右為正本係照原本作成。
上訴人得上訴，被上訴人不得上訴。
如對本判決上訴，須於收受判決送達後二十日內向本院提出上訴書狀，其未表明上訴
理由者，應於提出上訴後二十日內向本院提出上訴理由書（須按他造人數附具繕本）
，並繳納送達用雙掛號郵票拾份（每份參拾肆元）。
上訴時應提出委任律師或具有律師資格之人之委任狀；委任有律師資格者，另應附具
律師及格證書及釋明委任人與受任人有民事訴訟法第四百六十六條之一第一項但書或
第二項（詳附註）所定關係之釋明文書影本。
~B                書記官  林明冬
中      華      民      國    九十      年      二      月     十四      日
附註：
民事訴訟法第四百六十六條之一（第一項、第二項）
對於第二審判決上訴，上訴人應委任律師為訴訟代理人。但上訴人或其法定代理人具
有律師資格者，不在此限。
上訴人之配偶、三親等內之血親、二親等內之姻親，或上訴人為法人、中央或地方機
關時，其所屬專任人員具有律師資格並經法院認為適當者，亦得為第三審訴訟代理人
。
                                                                        Ｙ


司法院資訊處製作；財團法人民間司法改革基金會備份。
